ACORDAO-COMPLETO-2556659

ACÓRDÃO 758/2023 ATA 2/2023 - PRIMEIRA CÂMARA

VISTOS, relatados e discutidos estes autos de tomada de contas especial instaurada pelo Fundo Nacional de Desenvolvimento da Educação (FNDE) em desfavor dos Srs. Jose Felix de Lima Filho (gestão 2013-2016) e Ailton Gomes Medeiros (gestões 2017-2020 e 2021-2014) , em razão da omissão no dever de prestar contas dos recursos recebidos pelo Município de Nova Palmeira / PB mediante o Programa de Educação Infantil - Apoio Suplementar, exercício 2013, 
ACORDAM os Ministros do Tribunal de Contas da União, reunidos em sessão de 1ª Câmara, ante as razões expostas pelo Relator, em:
9.1. considerar revéis os responsáveis Jose Felix de Lima Filho (CPF: XXX.525.344-XX) e Ailton Gomes Medeiros (CPF: XXX.696.704-XX) , para todos os efeitos, dando-se prosseguimento ao processo, com fulcro no art. 12, § 3º, da Lei 8.443/1992;
9.2. julgar regulares as contas do responsável Jose Felix de Lima Filho (CPF: XXX.525.344-XX) , nos termos dos arts. 1º, inciso I, 16, inciso I, da Lei 8.443/1992, c/c 23, inciso I, da mesma Lei;
9.3. julgar irregulares as contas do responsável Ailton Gomes Medeiros (CPF: XXX.696.704-XX) , nos termos dos arts. 1º, inciso I, 16, inciso III, alínea "a", da Lei 8.443/1992, c/c os arts. 19 e 23, inciso III, da mesma Lei, aplicando-lhe a multa prevista no art. 58, inciso I, da Lei 8.443/1992, no valor de R$ 10.000,00, fixando-lhe o prazo de quinze dias, a contar da notificação, para que comprove, perante o Tribunal (art. 214, III, alínea "a", do Regimento Interno do TCU) , o recolhimento da dívida aos cofres do Tesouro Nacional, atualizada monetariamente desde a data deste acórdão até a data do efetivo recolhimento, se paga após o vencimento, na forma da legislação em vigor;
9.4. autorizar, desde logo, a cobrança judicial da dívida, caso não atendida a notificação, na forma do disposto no art. 28, inciso II, da Lei 8.443/1992;
9.5. enviar cópia deste Acórdão ao Fundo Nacional de Desenvolvimento da Educação e aos responsáveis, para ciência.

Tomada de Contas Especial instaurada pelo Fundo Nacional de Desenvolvimento da Educação (FNDE) em desfavor dos ex-Prefeitos Municipais de Nova Palmeira/PB, em razão da omissão no dever de prestar contas dos recursos recebidos mediante o Programa de Educação Infantil - Apoio Suplementar, exercício 2013.

Primeira Câmara

Prefeitura Municipal de Nova Palmeira - PB.

3. Interessados/Responsáveis:
3.1. Interessado: Fundo Nacional de Desenvolvimento da Educação (00.378.257/0001-81).
3.2. Responsáveis: Ailton Gomes Medeiros (XXX.696.704-XX); Jose Felix de Lima Filho (XXX.525.344-XX).

13.1. Ministros presentes: Walton Alencar Rodrigues (Presidente) e Benjamin Zymler.
13.2. Ministros-Substitutos convocados: Augusto Sherman Cavalcanti (Relator) e Weder de Oliveira.

AUGUSTO SHERMAN

Adoto, como relatório, excerto da instrução elaborada por Auditor lotado na Secex-TCE (peça 54) , anuída pelos dirigentes da unidade (peças 55-56) , bem como Parecer do MP/TCU (peça 57) :
"INTRODUÇÃO
1.	Trata-se de tomada de contas especial instaurada pelo Fundo Nacional de Desenvolvimento da Educação (FNDE) em desfavor dos ex-Prefeitos Municipais de Nova Palmeira / PB, Jose Felix de Lima Filho (gestão 2013-2016) e Ailton Gomes Medeiros (gestão 2017-2020) , em razão da omissão no dever de prestar contas dos recursos recebidos mediante o Programa de Educação Infantil - Apoio Suplementar, exercício 2013.
HISTÓRICO
2.	Em 6/7/2020, com fundamento na IN/TCU 71/2012, alterada pela IN/TCU 76/2016 e DN/TCU 155/2016, o dirigente do Fundo Nacional de Desenvolvimento da Educação autorizou a instauração da tomada de contas especial (peça 1) . O processo foi registrado no sistema e-TCE com o número 1951/2020.
3.	Os recursos repassados pelo FNDE ao município de Nova Palmeira - PB, no âmbito do Programa de Educação Infantil - Apoio Suplementar - exercício 2013, totalizaram R$ 106.463,93 (peça 3) . 
4.	O fundamento para a instauração da Tomada de Contas Especial, conforme consignado na matriz de responsabilização elaborada pelo tomador de contas (peça 11) , foi a constatação da seguinte irregularidade: 
Não comprovação da boa e regular aplicação dos recursos federais repassados à Prefeitura Municipal de Nova Palmeira - PB, em face da omissão no dever de prestar contas dos valores transferidos no exercício de 2013, no âmbito do Programa de Educação Infantil - Apoio Suplementar, cujo prazo encerrou-se em 21/10/2018.
5.	Os responsáveis arrolados na fase interna foram devidamente comunicados, conforme peças 6-9, e diante da ausência de justificativas suficientes para elidir a irregularidade e da não devolução dos recursos, instaurou-se a tomada de contas especial.
6.	No relatório de TCE (peça 12) , o tomador de contas concluiu que o prejuízo importava no valor original de R$ 106.463,93, imputando responsabilidade a Jose Felix de Lima Filho, Prefeito Municipal no período de 1/1/2013 a 31/12/2016, na condição de gestor dos recursos, e Ailton Gomes Medeiros, Prefeito Municipal no período de 1/1/2017 até 31/12/2020, na condição de sucessor e responsável pela prestação de contas. 
7.	Em 29/9/2020, a Controladoria-Geral da União emitiu o relatório de auditoria (peça 16) , em concordância com o relatório do tomador de contas. O certificado de auditoria e o parecer do dirigente do órgão de controle interno concluíram pela irregularidade das presentes contas (peças 17 e 18) .
8.	Em 14/10/2020, o Ministro responsável pela área atestou haver tomado conhecimento das conclusões contidas no relatório e certificado de auditoria, bem como do parecer conclusivo do dirigente do órgão de controle interno, manifestando-se pela irregularidade das contas, e determinou o encaminhamento do processo ao Tribunal de Contas da União (peça 19) .
9.	No âmbito da SECEX/TCE, verificou-se, em atenção aos pressupostos de procedibilidade contidos na IN/TCU 71/2012, à peça 24, com relação ao exercício do contraditório e da ampla defesa, que não houve o transcurso de mais de dez anos desde o fato gerador da irregularidade sem que tenha havido a notificação dos responsáveis pela autoridade administrativa federal competente (art. 6º, inciso II, c/c art. 19 da IN/TCU 71/2012, modificada pela IN/TCU 76/2016) . 
10.	Citou-se, no caso, que o fato gerador da irregularidade sancionada ocorreu em 22/10/2018, eis que o vencimento do prazo para prestação de contas se deu em 21/10/2018, operando-se a notificação na forma abaixo:
10.1.	Jose Felix de Lima Filho, por meio de Ofício acostado à peça 6, recebido em 12/11/2019, conforme AR (peça 8) .
10.2.	Ailton Gomes Medeiros, consoante Ofício acostado à peça 7, recebido em 17/1/2019, conforme AR (peça 9) .
11.	Em relação à constituição da TCE, constatou a Unidade Técnica que o valor atualizado do débito apurado (sem juros) em 1/1/2017 era de R$ 135.997,02, portanto superior ao limite mínimo de R$ 100.000,00, na forma estabelecida pelos arts.6º, inciso I, e 19 da IN/TCU 71/2012, modificada pela IN/TCU 76/2016. 
OUTROS PROCESSOS/DÉBITOS NOS SISTEMAS DO TCU COM OS MESMOS RESPONSÁVEIS
12.	Informa-se que foram encontrados processos no Tribunal com os mesmos responsáveis:
	Responsável
	Processo

	Jose Felix de Lima Filho
	Processo 012.193/2022-4 [TCE, aberto, "TCE instaurada pelo (a) Superintendência Estadual da Funasa no Estado da Paraíba em razão de Não comprovação da regular aplicação dos recursos repassados pela União, Termo de compromisso TC/PAC 0213/09, firmado com o/a FUNDACAO NACIONAL DE SAUDE, Siafi/Siconv 657931, função null, que teve como objeto SISTEMA DE ABASTECIMENTO DE AGUA PARA ATENDER O MUNICAPIO  DE NOVA PALMEIRA/PB, NO PROGRAMA DE ACELERACAO DO CRESCIMENTO-PAC/2009. (nº da TCE no sistema: 3550/2019) "]

EXAME TÉCNICO			
13.	Em análise efetuada na instrução precedente (peça 24) , constatou-se que Jose Felix de Lima Filho (CPF: XXX.525.344-XX) e Ailton Gomes Medeiros (CPF: XXX.696.704-XX) eram as pessoas responsáveis pela gestão e execução dos recursos federais recebidos à conta do Programa de Educação Infantil - Apoio Suplementar - exercício 2013, e sua prestação de contas, expirando o prazo final da obrigação em 21/10/2018. 
14.	Consta que foi dada oportunidade de defesa aos agentes responsabilizados na fase interna, em obediência aos princípios constitucionais que asseguram o direito ao contraditório e à ampla defesa (art. 5º, inciso LV, da Constituição Federal) , conforme detalhado no item "Análise dos Pressupostos de Procedibilidade da IN/TCU 71/2012", subitem "	Prejuízo ao Contraditório e Ampla Defesa". Entretanto, os responsáveis não apresentaram justificativas para elidir as irregularidades e não recolheram o montante devido aos cofres do FNDE, razão pela qual suas responsabilidades foram mantidas.
15.	De acordo com as análises empreendidas na instrução inicial, as irregularidades descritas no relatório do tomador de contas, bem como as respectivas condutas identificadas, que deram origem a esta TCE, são descritas da forma que se segue:
15.1.	Irregularidade 1: não comprovação da boa e regular aplicação dos recursos federais repassados ao município de Nova Palmeira - PB, em face da omissão no dever de prestar contas dos valores transferidos no exercício de 2013, no âmbito do Programa de Educação Infantil - Apoio Suplementar, cujo prazo encerrou-se em 21/10/2018.
15.1.1.	Fundamentação para o encaminhamento: 
15.1.1.1.	Como restou caracterizada a omissão no dever de prestar contas, também se verificou a não comprovação da boa e regular aplicação dos recursos objeto deste processo.
15.1.1.2.	Nesse diapasão, cabe ressaltar que é pacífica a jurisprudência deste Tribunal no sentido de que compete ao gestor o ônus de provar a aplicação regular dos recursos que lhe foram confiados (Acórdão 974/2018-TCU-Plenário (Relator: Bruno Dantas) , 511/2018 - Plenário (Relator: Aroldo Cedraz) , 3875/2018 -Primeira Câmara (Relator: Vital Do Rêgo) , 1983/2018  - Primeira Câmara (Relator: Bruno Dantas) , 1294/2018 - Primeira Câmara (Relator: Bruno Dantas) , 3200/2018 - Segunda Câmara (Relator: Aroldo Cedraz) , 2512/2018 - Segunda Câmara (Relator: Aroldo Cedraz) , 2384/2018 - Segunda Câmara (Relator: José Múcio Monteiro) , 2014/2018 - Segunda Câmara (Relator: Aroldo Cedraz) , 901/2018 - Segunda Câmara (Relator: José Múcio Monteiro) , entre outros) .
15.1.2.		Evidências da irregularidade: documento técnico presente na peça 5.
15.1.3.		Normas infringidas: art. 37, caput, c/c o art. 70, parágrafo único, da Constituição da República Federativa do Brasil; art. 93, do Decreto-lei 200/1967; art. 66, do Decreto 93.872/1986; Resolução/CD/FNDE nº 17, de 16/05/2013.
15.1.4.		Débito relacionado ao responsável Jose Felix de Lima Filho (CPF: XXX.525.344-XX) :
	Data de ocorrência
	Valor histórico (R$) 

	10/10/2013
	106.463,93

                   Valor atualizado do débito (sem juros) em 30/6/2021: R$ 163.443,43
15.1.5.		Cofre credor: Fundo Nacional de Desenvolvimento da Educação.
15.1.6.		Responsável: Jose Felix de Lima Filho (CPF: XXX.525.344-XX) .
15.1.6.1.	Conduta: não demonstrar a boa e regular aplicação dos recursos federais recebidos e geridos no âmbito do Programa de Educação Infantil - Apoio Suplementar, no exercício de 2013, em face da omissão na prestação de contas, cujo prazo encerrou-se em 21/10/2018.
15.1.6.2.	Nexo de causalidade: a conduta descrita impediu o estabelecimento do nexo causal entre as possíveis despesas efetuadas com os recursos recebidos, no âmbito do instrumento em questão, no exercício de 2013.
15.1.6.3.	Culpabilidade: não há excludentes de ilicitude, de culpabilidade e de punibilidade; é razoável supor que o responsável tinha consciência da ilicitude de sua conduta; era exigível conduta diversa da praticada, qual seja, desincumbir-se do seu dever por meio da apresentação da prestação de contas no prazo e forma devidos. 
15.1.7.	Encaminhamento: citação.
15.2.	Irregularidade 2: não cumprimento do prazo originalmente estipulado para prestação de contas do Programa de Educação Infantil - Apoio Suplementar, cujo prazo encerrou-se em 21/10/2018.
15.2.1.	Fundamentação para o encaminhamento: 
15.2.1.1.	O sucessor está sendo responsabilizado pelo descumprimento do prazo para prestar contas dos recursos ora questionados, pois não cumpriu a referida obrigação prevista para a data 21/10/2018 bem como não tomou as providências necessárias para o resguardo do patrimônio público.  
15.2.1.2.	No tocante à delimitação de responsabilidades entre antecessor e sucessor na gestão descentralizada de recursos federais, quando o termo final para apresentação da prestação de contas recai no mandado do sucessor, sem que ele (sucessor) tenha gerido os recursos do ajuste, cumpre mencionar os seguintes entendimentos sufragados pela jurisprudência dominante do Tribunal de Contas da União: 
	a) Embora o sucessor esteja obrigado a prestar contas em razão de a vigência do ajuste adentrar o seu mandato, na hipótese de os recursos serem geridos integralmente pelo antecessor, o sucessor não responderá solidariamente pelo débito, sem prejuízo de lhe ser aplicada multa e ter as contas julgadas irregulares, em razão da omissão no dever de prestar contas na forma e prazo devidos (Acórdão 1460/2018-TCU-Segunda Câmara-Relator Aroldo Cedraz; Acórdão 2850/2018-TCU-Segunda Câmara-Relator Augusto Nardes; Acórdão 14911/2018-TCU-Primeira Câmara-Relator Benjamin Zymler; Acórdão 1290/2019-TCU-Segunda Câmara-Relator Raimundo Carreiro; Acórdão 2968/2019-TCU-Segunda Câmara-Relatora Ana Arraes; Acórdão 3868/2019-TCU-Primeira Câmara-Relator Weder de Oliveira; Acórdão 3873/2019-TCU-Primeira Câmara-Relator Walton Alencar Rodrigues) .  
	b) O sucessor poderá ficar isento de responsabilidade, por omissão no dever de prestar contas de recurso recebido por seu antecessor, se demonstrar a adoção de medidas efetivas visando ao resguardo do patrimônio público, seja por meio de solicitação de instauração de TCE, de ação civil pública, de ação de ressarcimento de dano, de representação ao Ministério Público ou de qualquer outra providência reconhecidamente capaz de buscar o ressarcimento do prejuízo causado do erário, sem prejuízo das providências previstas no §8° do art. 26-A da Lei 10.522/2002 (Acórdão 3642/2012-TCU-Segunda Câmara, Relator Raimundo Carreio, Acórdão 6295/2010-TCU-Primeira Câmara, Relator Augusto Nardes, Acórdão 1313/2010-TCU-Primeira Câmara, Relator Augusto Nardes, Acórdão 1080/2010-TCU-Segunda Câmara, Relator Augusto Sherman, Acórdão 583/2010-TCU-Primeira Câmara, Relator José Múcio Monteiro, entre outros) .
15.2.2.		Evidências da irregularidade: documento técnico presente na peça 5.
15.2.3.		Normas infringidas: art. 37, caput, c/c o art. 70, parágrafo único, da Constituição da República Federativa do Brasil; art. 93, do Decreto-lei 200/1967; art. 66, do Decreto 93.872/1986; Resolução CD/FNDE nº 17, de 16/05/2013.
15.2.4.		Responsável: Ailton Gomes Medeiros (CPF: XXX.696.704-XX) .
15.2.4.1.	Conduta: descumprir o prazo originalmente estipulado para prestação de contas dos recursos federais recebidos à conta do instrumento em questão, o qual se encerrou em 21/10/2018.
15.2.4.2.	Nexo de causalidade: a conduta descrita impediu o estabelecimento do nexo causal entre as possíveis despesas efetuadas com os recursos recebidos, no âmbito do instrumento em questão, no exercício de 2013.
15.2.4.3.	Culpabilidade: não há excludentes de ilicitude, de culpabilidade e de punibilidade; é razoável supor que o responsável tinha consciência da ilicitude de sua conduta; era exigível conduta diversa da praticada, qual seja, desincumbir-se do seu dever por meio da apresentação da prestação de contas no prazo e forma devidos. 
15.2.5.	Encaminhamento: audiência.
16.	Em razão das irregularidades apontadas encontrarem-se devidamente demonstradas, foi promovida a citação do Sr. Jose Felix de Lima Filho, para apresentar alegações de defesa e/ou recolher o valor total do débito quantificado, e promovida a audiência do Sr. Ailton Gomes Medeiros, para apresentar razões de justificativa, nos moldes adiante:
a)	 Jose Felix de Lima Filho - promovida a citação do responsável, conforme delineado adiante:
	Comunicação: Ofício 59344/2021 - Seproc (peça 38) 
Data da Expedição: 25/10/2021
Data da Ciência: 5/11/2021 (peça 40) 
Nome Recebedor: Cecília Almeida de Macedo Dias.
Observação: Ofício enviado para o endereço do responsável, conforme pesquisa na base de dados no sistema do Renach, custodiada pelo TCU (peça 37) .
Fim do prazo para a defesa: 20/11/2021
	
b)	 Ailton Gomes Medeiros - promovida a audiência do responsável, conforme delineado adiante:
	Comunicação: Ofício 35500/2021 - Seproc (peça 31) 
Data da Expedição: 3/8/2021
Data da Ciência: 11/8/2021 (peça 35) 
Nome Recebedor: Jailson de Oliveira Gomes
Observação: Ofício enviado para o endereço do responsável, conforme pesquisa na base de dados no sistema da Receita Federal, custodiada pelo TCU (peça 29) .
Fim do prazo para a defesa: 26/8/2021
	
	Comunicação: Ofício 41239/2021 - Seproc (peça 32) 
Data da Expedição: 3/8/2021
Data da Ciência: 11/8/2021 (peça 36) 
Nome Recebedor: Jailson de Oliveira Gomes
Observação: Ofício enviado para o endereço do responsável, conforme pesquisa na base de dados nos sistemas corporativos do TCU, custodiada pelo TCU (peça 29) .
Fim do prazo para a defesa: 26/8/2021
	
17.	Conforme Despacho de Conclusão das Comunicações Processuais (peça 50) , as providências inerentes às comunicações processuais foram concluídas. 
18.	Transcorrido o prazo regimental, os responsáveis Jose Felix de Lima Filho e Ailton Gomes Medeiros permaneceram silentes, devendo ser considerados reveis, nos termos do art. 12, § 3º, da Lei 8.443/1992.
19.	Ocorre que durante os procedimentos de citação e audiência, esta Corte recebeu do FNDE o Ofício n 22254 de 16/8/2021 (peça 34) , informando que foi apresentada no âmbito da Autarquia documentação a título de prestação de contas do Programa de Educação Infantil - Apoio Suplementar 2013. 
20.	No caso, tendo em vista que o processo de TCE se encontrava no âmbito do Tribunal sem deliberação, o FNDE enviou cópia da documentação recebida, informando que providenciaria Nota Técnica, em atendimento ao disposto no Acórdão 1580/2008-TCU-Primeira Câmara, e de acordo com a Portaria Interministerial n° 424, de 30/12/2016. 
21.	Em análise à peça 43, entendeu-se que o posicionamento adequado, naquele momento, era aguardar a emissão da correspondente Nota Técnica do FNDE, a fim de evitar retrabalho, preservar a segurança jurídica e homenagear as instâncias de controle, sendo proposta diligência ao Fundo para envio do documento. 
22.	Salientou-se que, estando a aludida prestação de contas no TCU, o FNDE não poderia mais aprová-la, embora nada obste o fornecimento de subsídios pela mencionada Autarquia a esta Corte, de modo a assistir a sua análise. 
23.	Em 18/3/2022 foi enviado pelo FNDE o Ofício nº 7127/2022, acompanhado da Nota Técnica n. 2830702/2022 (peça 49, p. 3-6) e Parecer 331/2021 (peça 49, p.7-9) , com análise da documentação. 
24.	Quanto à execução financeira, a Nota Técnica n. 2830702/2022 identificou movimentação indevida 'a débito' e 'a crédito' de R$ 1.937,95, no entanto, considerando que as movimentações ocorreram em igual valor, no mesmo mês e que o índice de atualização do Sistema Débito do TCU é mensal, concluiu pela inexistência de débito. Apontou o documento, ainda, que o valor correspondente à "despesa liquidada" no SIGPC (R$ 43.358,12) divergiu do valor apurado no extrato bancário (R$ 45.296,07) , considerando, sem maiores delongas, como "despesa liquidada" o valor constante no documento bancário.
25.	Consta no Parecer 331/2021, quanto à execução física, que no exercício de 2013 foi autorizado, para o município de Nova Palmeira/PB, o repasse no valor de R$ 106.463,93, para o apoio financeiro suplementar à manutenção e ao desenvolvimento da Educação Infantil, com vistas a matricular 103 crianças de zero a 48 meses, informadas no Censo Escolar da Educação Básica, cujas famílias eram beneficiárias do Programa Bolsa Família. 
26.	Após consulta efetuada no Sistema de Gestão de Prestação de Contas - SiGPC - Contas On-line, a análise permitiu observar que foram efetuadas 73 matrículas, sendo os recursos utilizados na aquisições de bens, de uso individual ou coletivo, que visam garantir o cuidado integral e a segurança alimentar e nutricional das crianças, de forma a assegurar o acesso e a sua permanência na educação infantil, em conformidade com os normativos vigentes, o que permitiu ao FNDE aprovar a adequação das ações desenvolvidas.
27.	Destaque-se que o saldo de recursos do Programa de Educação Infantil - Apoio Suplementar, exercício 2013, tem sua transferência automática para o exercício seguinte, nos termos das normas regulamentares do FNDE, não havendo mais débito na TCE.  
28.	Diante do exposto, o FNDE manifestou-se pela suficiência da documentação apresentada para fins de prestação de contas, registrando, no caso, a manifestação favorável sobre a prestação de contas emitida pelo Conselho de Acompanhamento e Controle Social - CACS.  
EXAME TÉCNICO
Da validade das notificações:
29.	Preliminarmente, cumpre tecer breves considerações sobre a forma como são realizadas as comunicações processuais no TCU. A esse respeito, destacam-se o art. 179, do Regimento Interno do TCU (Resolução 155, de 4/12/2002) e o art. 4º, inciso III, § 1º, da Resolução TCU 170, de 30 de junho de 2004, in verbis:
Art. 179. A citação, a audiência ou a notificação, bem como a comunicação de diligência, farse-ão:
I - mediante ciência da parte, efetivada por servidor designado, por meio eletrônico, fac-símile, telegrama ou qualquer outra forma, desde que fique confirmada inequivocamente a entrega da comunicação ao destinatário;
II - mediante carta registrada, com aviso de recebimento que comprove a entrega no endereço do destinatário;
III - por edital publicado no Diário Oficial da União, quando o seu destinatário não for localizado
 (...) 
Art. 3º As comunicações serão dirigidas ao responsável, ou ao interessado, ou ao dirigente de órgão ou entidade, ou ao representante legal ou ao procurador constituído nos autos, com poderes expressos no mandato para esse fim, por meio de:
I - correio eletrônico, fac-símile ou telegrama;
II - servidor designado;
III - carta registrada, com aviso de recebimento;
IV - edital publicado no Diário Oficial da União, quando o seu destinatário não for localizado, nas hipóteses em que seja necessário o exercício de defesa.
Art. 4º. Consideram-se entregues as comunicações:
I - efetivadas conforme disposto nos incisos I e II do artigo anterior, mediante confirmação da ciência do destinatário;
II - realizadas na forma prevista no inciso III do artigo anterior, com o retorno do aviso de recebimento, entregue comprovadamente no endereço do destinatário;
III - na data de publicação do edital no Diário Oficial da União, quando realizadas na forma prevista no inciso IV do artigo anterior.
§ 1º O endereço do destinatário deverá ser previamente confirmado mediante consulta aos sistemas disponíveis ao Tribunal ou a outros meios de informação, a qual deverá ser juntada ao respectivo processo.
 (...) 
30.	Bem se vê, portanto, que a validade da citação via postal não depende de que o aviso de recebimento seja assinado pelo próprio destinatário da comunicação, o que dispensa, no caso em tela, a entrega do AR em "mãos próprias". A exigência da norma é no sentido de o Tribunal verificar se a correspondência foi entregue no endereço correto, residindo aqui a necessidade de certeza inequívoca. 
31.	Não é outra a orientação da jurisprudência do TCU, conforme se verifica dos julgados a seguir transcritos:
São válidas as comunicações processuais entregues, mediante carta registrada, no endereço correto do responsável, não havendo necessidade de que o recebimento seja feito por ele próprio (Acórdão 3648/2013-TCU-Segunda Câmara, Relator José Jorge) ;
É prescindível a entrega pessoal das comunicações pelo TCU, razão pela qual não há necessidade de que o aviso de recebimento seja assinado pelo próprio destinatário. Entregandose a correspondência no endereço correto do destinatário, presume-se o recebimento da citação. (Acórdão 1019/2008-TCU-Plenário, Relator Benjamin Zymler) ;
As comunicações do TCU, inclusive as citações, deverão ser realizadas mediante Aviso de Recebimento - AR, via Empresa Brasileira de Correios e Telégrafos, bastando para sua validade que se demonstre que a correspondência foi entregue no endereço correto. (Acórdão 1526/2007-TCU-Plenário, Relator Aroldo Cedraz) .
32.	A validade do critério de comunicação processual do TCU foi referendada pelo Supremo Tribunal Federal, nos termos do julgamento do MS-AgR 25.816/DF, por meio do qual se afirmou a desnecessidade da ciência pessoal do interessado, entendendo-se suficiente a comprovação da entrega do "AR" no endereço do destinatário:
Ementa: agravo regimental. Mandado de segurança. Desnecessidade de intimação pessoal das decisões do tribunal de contas da união. art. 179 do regimento interno do TCU. Intimação do ato impugnado por carta registrada, iniciado o prazo do art. 18 da lei nº 1.533/51 da data constante do aviso de recebimento. Decadência reconhecida. Agravo improvido.
O envio de carta registrada com aviso de recebimento está expressamente enumerado entre os meios de comunicação de que dispõe o Tribunal de Contas da União para proceder às suas intimações.
O inciso II do art. 179 do Regimento Interno do TCU é claro ao exigir apenas a comprovação da entrega no endereço do destinatário, bastando o aviso de recebimento simples. 
Da revelia dos responsáveis Jose Felix de Lima Filho e Ailton Gomes Medeiros
33.	No caso vertente, a citação de cada um dos responsáveis (Jose Felix de Lima Filho e Ailton Gomes Medeiros) se deu em endereços provenientes de pesquisas de endereços realizadas pelo TCU, porquanto, devido ao insucesso de realizar a citação em endereços constantes na base de dados da Receita custodiada pelo TCU (peça 27) , buscou-se a notificação em endereços provenientes das bases de dados públicas custodiadas pelo TCU (TSE e Renach - peças 28, 29 e 37) e das bases de dados do próprio TCU. A entrega dos ofícios citatórios nesses endereços ficou comprovada conforme detalhamento a seguir:
33.1.	Jose Felix de Lima Filho, ofício 35499/2021 - Seproc (peça 30) , origem no sistema da Receita Federal; ofício 59343/2021 - Seproc (peça 39) , origem no sistema da Receita Federal e ofício 59344/2021 - Seproc (peça 38) , origem no sistema do Renach.
33.2.	Ailton Gomes Medeiros, ofício 35500/2021 - Seproc (peça 31) , origem no sistema da Receita Federal e ofício 41239/2021 - Seproc (peça 32) , origem nos sistemas corporativos do TCU.
34.	Nos processos do TCU, a revelia não leva à presunção de que seriam verdadeiras todas as imputações levantadas contra os responsáveis, diferentemente do que ocorre no processo civil, em que a revelia do réu opera a presunção da verdade dos fatos narrados pelo autor (Acórdão 1009/2018-TCU-Plenário, Relator Bruno Dantas; 2369/2013-TCU-Plenário, Relator Benjamin Zymler e 2449/2013-TCU-Plenário, Relator Benjamin Zymler) . Dessa forma, a avaliação da responsabilidade do agente não pode prescindir da prova existente no processo ou para ele carreada. 
35.	Ao não apresentar sua defesa, os responsáveis deixaram de produzir prova da regular aplicação dos recursos sob sua responsabilidade, em afronta às normas que impõem aos gestores públicos a obrigação legal de, sempre que demandados pelos órgãos de controle, apresentar os documentos que demonstrem a correta utilização das verbas públicas, a exemplo do contido no art. 93 do Decreto-Lei 200/1967: "Quem quer que utilize dinheiros públicos terá de justificar seu bom e regular emprego na conformidade das leis, regulamentos e normas emanadas das autoridades administrativas competentes." 
36.	Oportuno salientar que foi apresentada a prestação de contas no SIGPC em 16/8/2021 pelo Sr. Ailton Gomes Medeiros, Prefeito Municipal de Nova Palmeira /PB (gestões 2017-2020 e 2021-2024) , após a audiência efetuada pelo TCU, consoante peças 35-36, e que o FNDE opinou pela suficiência dos documentos, não restando mais débito nesta TCE. Ressalte-se, no entanto, que, mesmo com a apresentação das contas e análise da suficiência dos documentos, o segundo gestor não apresentou razões de justificativa sobre o descumprimento do prazo fixado para a prestação de contas.
37.	Se por um lado, a análise verificada nas contas extingue o débito na TCE, uma vez que foi comprovada a boa e regular aplicação dos recursos, podendo se julgar regulares as contas do gestor que administrou os recursos, Sr. Jose Felix de Lima Filho, por outro, não se avista como acolher o descumprimento do prazo de prestação de contas pelo sucessor, Sr. Ailton Gomes Medeiros, operando-se a revelia no processo, pelo que se sugere o julgamento de suas contas em irregulares, sem débito, porém, com aplicação de multa.
38.	Em se tratando de processo em que a parte interessada não se manifestou acerca das irregularidades imputadas, não há elementos para que se possa efetivamente aferir e reconhecer a ocorrência de boa-fé na conduta, podendo este Tribunal, desde logo, proferir o julgamento de mérito pela irregularidade das contas, conforme os termos dos §§ 2º e 6º do art. 202 do Regimento Interno do TCU. (Acórdão 2064/2011-TCU-Primeira Câmara (Relator Ubiratan Aguiar) , 6.182/2011-TCU-1ª Câmara (Relator Weber de Oliveira) , 4.072/2010-TCU-1ª Câmara (Relator Valmir Campelo) , 1.189/2009-TCU-1ª Câmara (Relator Marcos Bemquerer) , 731/2008-TCU-Plenário (Relator Aroldo Cedraz) .
39.	Dessa forma, os responsáveis Jose Felix de Lima Filho e Ailton Gomes Medeiros devem ser considerados revéis, nos termos do art. 12, § 3º, da Lei 8.443/1992, devendo as contas do Sr. Jose Felix de Lima Filho, por questões de comprovação da boa e regular aplicação dos recursos, serem julgadas regulares, e quanto ao Sr. Ailton Gomes Medeiros, devem as contas serem julgadas irregulares, com aplicação da multa prevista no art. 58, Inciso I da Lei 8.443/1992, considerando o descumprimento do prazo de prestação de contas.
Prescrição da Pretensão Punitiva
40.	Vale ressaltar que a pretensão punitiva do TCU, conforme Acórdão 1441/2016-TCU-Plenário, Relator Benjamin Zymler, que uniformizou a jurisprudência acerca dessa questão, subordina-se ao prazo geral de prescrição indicado no art. 205 do Código Civil, que é de dez anos, contado da data de ocorrência da irregularidade sancionada, nos termos do art. 189 do Código Civil, sendo este prazo interrompido pelo ato que ordenar a citação, a audiência ou a oitiva dos responsáveis.
41.	No caso em exame, não ocorreu a prescrição, uma vez que a irregularidade sancionada ocorreu em 22/10/2018, e o ato de ordenação da citação ocorreu em 2/7/2021 (peça 26) .
CONCLUSÃO
42.	Em face da análise promovida na seção "Exame Técnico", verifica-se que os responsáveis Jose Felix de Lima Filho e Ailton Gomes Medeiros, quando instados a se manifestar, optaram pelo silêncio, não apresentando defesa, configurando a revelia, nos termos do § 3º, do art. 12, da Lei 8.443/1992. 
43.	Ocorre, no entanto, que foi enviada intempestivamente no sistema SIGPC a prestação de contas, a qual foi analisada pelo FNDE, verificando-se a adequação das ações desenvolvidas. No caso, o Fundo opinou pela suficiência da documentação apresentada, registrando manifestação favorável do Conselho de Acompanhamento e Controle Social - CACS, considerando a boa e regular aplicação dos recursos, não se devendo mais exigir débito do Sr. Jose Felix de Lima Filho.  
44.	Consta, todavia, no recibo de envio à peça 34, p.3, que a prestação de contas foi encaminhada no SIGPC em 16/8/2021 pelo Sr. Ailton Gomes Medeiros, Prefeito Municipal de Nova Palmeira /PB (gestões 2017-2020 e 2021-2024) , após a audiência efetuada pelo TCU, consoante peças 35-36, não apresentando, o sucessor, razões de justificativa sobre o descumprimento do prazo, o qual foi a ocorrência que motivou sua audiência.
45.	Se por um lado, a análise verificada nas contas extingue o débito na TCE, podendo se julgar regulares as contas do gestor que administrou os recursos, Sr. Jose Felix de Lima Filho, por outro, não se avista como desnaturar a ocorrência de descumprimento do prazo de prestação de contas pelo sucessor, Sr. Ailton Gomes Medeiros. 
46.	Inexistem nos autos, consoante análise, elementos que demonstrem excludentes de culpabilidade.
47.	Verifica-se, também, que não houve a prescrição da pretensão punitiva, conforme análise já realizada.
48.	Tendo em vista que não constam dos autos elementos que permitam reconhecer a boa-fé do Prefeito sucessor, Sr. Ailton Gomes Medeiros, sugere-se que as suas contas sejam julgadas irregulares, nos termos do art. 202, § 6º, do Regimento Interno do TCU, com a aplicação da multa prevista no art. 58, I da Lei 8.443/1992.
PROPOSTA DE ENCAMINHAMENTO
49.	Diante do exposto, submetemos os autos à consideração superior, propondo ao Tribunal:
a)	considerar revéis os responsáveis Jose Felix de Lima Filho (CPF: XXX.525.344-XX) e Ailton Gomes Medeiros (CPF: XXX.696.704-XX) , para todos os efeitos, dando-se prosseguimento ao processo, com fulcro no art. 12, § 3º, da Lei 8.443/1992; 
b)	julgar regulares, nos termos dos arts. 1º, inciso I, 16, inciso I, da Lei 8.443/1992, c/c 23, inciso I, da mesma Lei, as contas do responsável Jose Felix de Lima Filho (CPF: XXX.525.344-XX) ;
c)	julgar irregulares, nos termos dos arts. 1º, inciso I, 16, inciso III, alínea "a", da Lei 8.443/1992, c/c os arts. 19 e 23, inciso III, da mesma Lei, as contas do responsável Ailton Gomes Medeiros (CPF: XXX.696.704-XX) , aplicando-lhe a multa prevista no art. 58, I da Lei 8.443/1992, fixando-lhe o prazo de quinze dias, a contar da notificação, para que comprove, perante o Tribunal (art. 214, III, alínea "a", do Regimento Interno do TCU) , o recolhimento da dívida aos cofres do Tesouro Nacional, atualizada monetariamente desde a data do acórdão proferido por este Tribunal até a data do efetivo recolhimento, se paga após o vencimento, na forma da legislação em vigor;
d)	autorizar, desde logo, a cobrança judicial da dívida, caso não atendidas as notificações, na forma do disposto no art. 28, inciso II, da Lei 8.443/1992;
e)	enviar cópia do Acórdão que vier a ser proferido ao Fundo Nacional de Desenvolvimento da Educação e aos responsáveis, para ciência;
f)	informar ao Fundo Nacional de Desenvolvimento da Educação e aos responsáveis que a presente deliberação, acompanhada do Relatório e do Voto que a fundamenta, está disponível para a consulta no endereço www.tcu.gov.br/acordaos, além de esclarecer que, caso requerido, o TCU poderá fornecer sem custos as correspondentes cópias, de forma impressa."
2.	Adiante, o Parecer do MP/TCU (peça 57) :
"Trata-se de tomada de contas especial instaurada pelo Fundo Nacional de Desenvolvimento da Educação (FNDE) em desfavor dos ex-Prefeitos do Município de Nova Palmeira (PB) , Srs. José Félix de Lima Filho (gestão 2013-2016) e Ailton Gomes Medeiros (gestão 2017-2020) , em decorrência da falta de prestação de contas dos recursos do Programa de Educação Infantil - Apoio Suplementar, recebidos durante o exercício de 2013.
2.	Os recursos repassados pelo FNDE ao Município de Nova Palmeira - PB, no âmbito do Programa de Educação Infantil - Apoio Suplementar - exercício 2013, totalizaram R$ 106.463,93 (peça 3) . 
3.	Após a instrução inicial, foi promovida a citação do Sr. José Félix de Lima Filho (peças 24, p. 5, 37, 38 e 40) , prefeito antecessor, fundamentada na seguinte ocorrência:
Irregularidade: não comprovação da boa e regular aplicação dos recursos federais repassados ao município de Nova Palmeira - PB, em face da omissão no dever de prestar contas dos valores transferidos no exercício de 2013, no âmbito do Programa de Educação Infantil - Apoio Suplementar, cujo prazo encerrou-se em 21/10/2018.
4.	Nessa oportunidade, também foi efetivada a audiência do prefeito sucessor, Sr. Ailton Gomes Medeiros, baseada na seguinte impropriedade (peças 24, p. 6, 31, 32, 35 e 36) : 
Irregularidade: não cumprimento do prazo originalmente estipulado para prestação de contas do Programa de Educação Infantil - Apoio Suplementar, cujo prazo encerrou-se em 21/10/2018.
5.	Os responsáveis, contudo, não apresentaram elementos de defesa, motivo pelo qual devem ser considerados revéis. 
6.	Durante a fase de citação/audiência, o FNDE encaminhou à Corte de Contas o Ofício 22254/2021/Dimoc/Cotce/Cgapc/Difin-FNDE, de 16/8/2021, que informava da apresentação, no âmbito da Autarquia, da prestação de contas faltante (peça 34, p. 1-2) . Em anexo, o FNDE apresentou a referida documentação (peça 34, p. 3-13) .
7.	Em 18/3/2022, o FNDE enviou ao TCU o Ofício nº 7127/2022 (peça 49, p. 1-2) , acompanhado da Nota Técnica 2830702/2022/DIAFI/COPRA/CGAPC/DIFIN (peça 49, p. 3-6) e do Parecer 331/2021/COGEI/DPD/SEB/SEB (peça 49, p.7-9) , com a análise da prestação de contas dos recursos em tela. 
8.	No que tange à execução financeira, a Nota Técnica 2830702/2022/DIAFI/COPRA/CGAPC/DIFIN, embora tenha apontado algumas inconsistências, opinou no sentido da "suficiência da documentação apresentada para fins de prestação de contas" (peça 49, p. 6) .
9.	Quanto à execução física, o Parecer 331/2021/COGEI/DPD/SEB/SEB opinou pela aprovação do cumprimento do objeto por parte do Município de Nova Palmeira (peça 49, p. 8) . Para tanto, considerou, inclusive, a manifestação favorável do Conselho de Acompanhamento e Controle Social - CACS e a adequação das ações desenvolvidas pelo município no âmbito do Programa de Educação Infantil - Apoio Suplementar.
10.	Diante da inexistência de evidências de que os recursos foram irregularmente utilizados, devem ser julgadas regulares as contas de seu gestor, o Sr. José Félix de Lima Filho. Como não foram apresentados argumentos que pudessem descaracterizar a falha consubstanciada no descumprimento do prazo fixado para apresentação de prestação de contas dos recursos do Programa de Educação Infantil - Apoio Suplementar - exercício de 2013, as contas do Sr. Ailton Gomes Medeiros devem ser julgadas irregulares, com base nos arts. 1º, inciso I, 16, inciso III, alínea "a", da Lei 8.443/1992, imputando-lhe a multa prevista no art. 58, inciso I, da mesma Lei.
11.	Por todo o exposto, este membro do Ministério Público junto ao Tribunal de Contas da União manifesta concordância com a proposta da unidade instrutiva, consignada na peça 54, p. 9-10, no sentido de que: sejam considerados revéis os responsáveis; sejam julgadas regulares as contas do Sr. José Félix de Lima Filho, dando-lhe quitação plena; sejam julgadas irregulares as contas do Sr. Ailton Gomes Medeiros, aplicando-lhe a multa prevista no art. 58, inciso I, da Lei 8.443/1992; sejam implementadas as medidas acessórias previstas nos subitens "d" a "f" do item 49 da instrução técnica."
	É o relatório.

não há.

Procurador Sergio Ricardo Costa Caribé.

TOMADA DE CONTAS ESPECIAL. OMISSÃO NO DEVER DE PRESTAR CONTAS. CITAÇÃO. APRESENTAÇÃO INTEMPESTIVA PERANTE ENTE REPASSADOR. COMPROVAÇÃO DA REGULAR APLICAÇÃO. REVELIA. AUSÊNCIA DE JUSTIFICATIVAS PARA DESCUMPRIMENTO DO PRAZO. NÃO OCORRÊNCIA DA PRESCRIÇÃO. CONTAS IRREGULARES. MULTA.

TOMADA DE CONTAS ESPECIAL (TCE)

Secretaria de Controle Externo de Tomada de Contas Especial (SecexTCE).

Em exame tomada de contas especial instaurada pelo Fundo Nacional de Desenvolvimento da Educação (FNDE) em desfavor dos ex-Prefeitos Municipais de Nova Palmeira/PB, Srs. Jose Felix de Lima Filho (gestão 2013-2016) e Ailton Gomes Medeiros (gestões 2017-2020 e 2021-2024) , em razão da omissão no dever de prestar contas dos recursos recebidos mediante o Programa de Educação Infantil - Apoio Suplementar, exercício 2013.
Já no âmbito desta Corte, após exame preliminar dos elementos constantes dos autos (peças 24-26) , a Secex-TCE iniciou a promoção da notificação dos responsáveis arrolados (peças 30-32) , inobstante posteriormente tenha recebido expediente do FNDE (peça 34) , informando que foi apresentada no âmbito daquela Autarquia documentação a título de prestação de contas, intempestiva, do Programa de Educação Infantil - Apoio Suplementar 2013. 
Após promoção de diligência ao FNDE (peça 27) , o ente repassador remeteu a esta Casa Nota Técnica (peça 49, p. 3-6) e Parecer (peça 49, p.7-9) , em essência manifestando-se pela suficiência da documentação apresentada para fins de prestação de contas.
Em sua derradeira instrução (peças 54-56) , com a chancela do MP/TCU (peça 57) , a Secex-TCE propõe julgar regulares as contas do Sr. José Félix de Lima Filho. Como não foram apresentados argumentos que pudessem descaracterizar a falha consubstanciada no descumprimento do prazo fixado para apresentação de prestação de contas dos recursos em epígrafe, propõe também que as contas do Sr. Ailton Gomes Medeiros sejam julgadas irregulares, com base nos arts. 1º, inciso I, 16, inciso III, alínea "a", da Lei 8.443/1992, imputando-lhe a multa prevista no art. 58, inciso I, da mesma Lei. 
Acolho a referida proposta, por seus próprios fundamentos, incorporando a respectiva análise às minhas razões de decidir. 
Embora regularmente citados (peças 37, 38 e 40; 29, 31 e 35) , ambos os responsáveis deixaram de se manifestar nos presentes autos, devendo ser considerados revéis, nos termos do art. 12, § 3º, da Lei 8.443/1992.
No que tange à aplicação dos recursos em questão, o FNDE manifestou-se, quanto à execução financeira, no sentido da "suficiência da documentação apresentada para fins de prestação de contas" (peça 49, p. 6) , embora tenha apontado algumas inconsistências. Quanto à execução física, o Parecer 331/2021/COGEI/DPD/SEB/SEB opinou pela aprovação do cumprimento do objeto por parte do Município de Nova Palmeira (peça 49, p. 8) , considerando a manifestação favorável do Conselho de Acompanhamento e Controle Social - CACS e a adequação das ações desenvolvidas pelo município no âmbito do Programa de Educação Infantil - Apoio Suplementar.
Em outro giro, dada a inexistência de justificativas quanto ao descumprimento do prazo fixado para apresentação de prestação de contas dos recursos em epígrafe, acolho a proposta pelo julgamento da irregularidade das contas do Sr. Ailton Gomes Medeiros, atual prefeito e prefeito na gestão 2017-2020.
No tocante à prescrição (Resolução TCU 344/2022) , insta registrar sua inocorrência, dado que o prazo fatal para encaminhamento da prestação de contas operou-se em 22/10/2018, e o ato de ordenação da citação ocorreu em 2/7/2021 (peça 26) , antes do prazo prescricional a que alude a referida Resolução. Ademais, registro o responsável foi notificado sobre a irregularidade pela autoridade administrativa competente em 17/1/2019 (peças 7 e 9) .
Ante o exposto, manifesto-me por que o Tribunal aprove o acórdão que ora submeto à deliberação deste Colegiado.
TCU, Sala das Sessões, em 7 de fevereiro de 2023.
AUGUSTO SHERMAN CAVALCANTI 
Relator